【裁判字號】    92,訴,1718
【裁判日期】    921216
【裁判案由】    拆屋還地
【裁判全文】
臺灣臺中地方法院民事判決  九十二年度訴字第一七一八號
    原    告    林何員
                林大廷
                羅林素貞
                李林素慧
                林素瑛
                林素娟
                林素滿
                林素嫣
    兼  共  同
    訴訟代理人  甲○○        .
    被    告    乙○○        .
    訴訟代理人  柯伊伶律師
右當事人間請求拆屋還地等事件，本院於民國九十二年十一月二十五日言詞辯論終結
，判決如左：
    主      文
被告應給付原告新台幣萬貳仟柒佰陸拾肆元及自民國九十二年十月三十日起至清償
日止，按週年利率百分之五計算之利息。
原告其餘之訴駁回。
訴訟費用由被告負擔十分之七，餘由原告負擔。
本判決原告勝訴部分得假執行。但被告如以新台幣萬貳仟柒佰陸拾肆元為原告供擔
保後，得免為假執行。
原告其餘假執行之聲請駁回。
    事      實
甲、原告方面：
  一、聲明：
    (一)被告應給付原告自民國（下同）八十七年七月一日起至交還坐落台中縣霧峰鄉
      ○○段六六八地號土地、同段六六九地號土地如附圖所示Ａ、Ｂ、Ｄ、Ｅ部分
      土地之日止，按每年新台幣（下同）九千三百二十六元計算之損害金，並自更
      正聲明狀繕本送達翌日起至清償日止，按週年利率百分之五計算之利息。
    (二)原告願供擔保，請准宣告假執行。
  二、陳述：
    (一)坐落台中縣霧峰鄉○○段六六八地號土地（地目：建、面積三四平方公尺）、
      同段六六九地號土地（地目：建、面積二四七平方公尺）為原告所共有，應有
      部分除原告林素嫣為十分之二外，其餘原告之應有部分各為十分之一。被告無
      正當權源，於約三十年前即在系爭土地上蓋有農舍，占用原告共有之系爭土地
      ，於八十八年九二一地震後，復在系爭二筆土地上如附圖所示Ｂ部分（面積四
      平方公尺）、Ｄ部分（面積二七平方公尺）土地上搭建鐵皮屋、在如附圖所示
      Ａ部分（面積一二平方公尺）、Ｅ部分（面積二四平方公尺）土地上舖設水泥
      地面使用，而無權占用原告所共有之系爭二筆土地面積共六十七平方公尺。
    (二)被告無正當權源占用原告共有之系爭土地，且在系爭土地上蓋有建物，因而受
      有相當於租金之利益，並致原告受有相當於租金之損害，原告自得依不當得利
      之法則，請求被告返還按系爭土地公告現值總價年息百分之六計算之損害金，
      而依被告占用系爭土地之面積計算，則被告應按年給付原告九千三百二十六元
      計算之損害金，並請求被告給付自更正聲明狀繕本送達翌日（即九十二年十月
      三十日）起至清償日止按週年利率百分之五計算之法定遲延利息。
    (三)原告係於九十二年十一月十八日收到被告陳報狀才知道被告已將系爭土地上建
      物拆除，不再占用系爭土地之事實。
  三、證據：提出土地登記謄本、地價謄本各二件、照片一幀、使用區分證明乙件為
      證。
乙、被告方面：
  一、聲明：
    (一)原告之訴及假執行之聲請均駁回。
    (二)如受不利判決，願供擔保請准宣告假執行。
  二、陳述：
    (一)被告所有坐落台中縣霧峰鄉○○段六七二、六七三地號土地與原告共有之系爭
      土地相毗鄰，歷任所有權人均大致約定以溝渠為界，並未實際測量被告所有土
      地與原告共有系爭土地之確實位置，彼此間均有無須計較有無越界占用土地之
      共識，故被告之父蘇德芳即於四十年間在前開土地上興建農舍使用，嗣由被告
      繼承取得該農舍之所有權。八十八年九二一地震後，因被告所有之農舍全倒，
      被告遂於震後原地修復，迄九十二年初，經原告聲請地政事務所重測後，被告
      方知所有農舍有越界占用原告共有之系爭土地情事，被告乃於九十二年十一月
      十日將系爭土地上之建物拆除，並將系爭土地返還原告。按原告之被繼承人於
      被告之父蘇德芳於四十年間興建農舍時，並無異議，原告繼承取得系爭土地所
      有權後，亦未提出異議或主張權利，坐令被告於九二一地震後耗費鉅資修建農
      舍，顯係默示同意被告使用系爭土地，且足以引起被告正當信賴原告已不欲行
      使權利。
    (二)原告請求被告賠償相當於租金之損害金，應以土地申報地價總價額年息百分之
      十為上限，亦即應以土地申報地價為計算之基準，惟原告竟以土地公告現值為
      計算之基準，顯與法不合。又被告已於九十二年十一月十日將系爭土地上之建
      物全部拆除完畢，將占用之土地回復原狀交還原告。
    (三)又系爭土地雖地目為建地，然係一位於地震斷層帶上之山坡地，且屬袋地，並
      地處台中縣霧峰鄉之郊區，附近均為山坡地，無任何商業，並非繁榮之地，原
      告向來亦未開發利用，係屬荒地，價值尚屬低迷，而被告在系爭土地上之建物
      ，長久以來僅作為農舍使用，按諸系爭土地之經濟利用價值及被告所受利益均
      屬輕微，故原告之損害金應酌減，以申報地價年息百分之三為適當。
  三、證據：提出土地登記謄本四紙、房屋稅繳納通知書四紙、照片十四幀、土地使
      用分區證明乙紙為證。
丙、本院依職權勘驗現場並囑託台中縣大里地政事務所會同測量系爭土地上建物所在
    位置、面積製作土地複丈成果圖。
    理      由
一、按訴狀送達後，原告不得將原訴變更或追加他訴。但擴張或減縮應受判決事項之
    聲明者，不在此限，民事訴訟法第二百五十五條第一項第三款定有明文。本件原
    告原起訴請求：被告應將坐落台中縣霧峰鄉○○段六六八地號及同段六六九地號
    土地如附圖所示Ａ、Ｂ、Ｄ、Ｅ部分土地上之建物拆除，將土地交還原告，並給
    付原告自八十七年七月一日起至交還上揭土地之日止，按每年六萬九千一百九十
    二元計算之損害金。嗣於訴訟進行中，因被告已自行將其所有、坐落系爭土地上
    之建物拆除，並以書狀通知原告交還土地之事實，而不再請求拆屋還地，並更正
    其聲明為請求：被告應給付原告自八十七年七月一日起至交還系爭土地如附圖所
    示Ａ、Ｂ、Ｄ、Ｅ部分土地之日止，按每年九千三百二十六元計算之損害金，並
    自更正聲明狀繕本送達翌日（即九十二年十月三十日）起至清償日止，按週年利
    率百分之五計算之利息。原告上開聲明之更正，就請求之金額部分為減縮應受判
    決之事項，就增加遲延利息之請求部分，則為擴張應受判決事項之聲明，核均與
    首揭規定相符，應予准許，合先敘明。
二、坐落台中縣霧峰鄉○○段六六八地號土地（地目：建、面積三四平方公尺）、同
    段六六九地號土地（地目：建、面積二四七平方公尺）為原告所共有，應有部分
    除原告林素嫣為十分之二外，其餘原告之應有部分各為十分之一，被告於約三十
    餘年前即在系爭土地上蓋有農舍，八十八年九二一地震後，復在其占用位置即如
    附圖所示Ｂ部分（面積四平方公尺）、Ｄ部分（面積二七平方公尺）土地上搭建
    鐵皮屋、在如附圖所示Ａ部分（面積一二平方公尺）、Ｅ部分（面積二四平方公
    尺）土地上舖設水泥地面使用，而占用原告所共有之系爭二筆土地面積共六十七
    平方公尺之事實，均為被告所不爭執，且有土地登記簿謄本在卷可稽，並經本院
    勘驗現場及囑託台中縣大里地政事務所派員會同測量製有勘驗筆錄及土地複丈成
    果圖在卷可按，自堪信原告之上開主張為真正。又被告抗辯於本件訴訟中，因無
    法與原告達成買賣系爭土地之合意，業於九十二年十一月十日將占用原告所有系
    爭土地上之建物全部拆除完畢，並以陳報狀通知原告交還土地之事實，亦為原告
    所不爭執，原告並自認已於同年月十八日收受被告通知交還土地之陳報狀，亦堪
    認為真正。
三、被告抗辯其占用系爭土地，係因被告所有同段六七二、六七三地號土地與原告共
    有之系爭土地相毗鄰，歷任所有權人均大致約定以溝渠為界，並未實際測量兩造
    土地之確實位置，彼此間有無須計較是否越界占用土地之共識等語，原告則否認
    兩造間有上開約定。按當事人主張有利於己之事實者，就其事實有舉證之責任。
    民事訴訟法第二百七十七條定有明文。被告抗辯兩造有以溝渠為界、互不計較是
    否越界使用土地之約定，既為原告所否認，被告就此有利於己之事實自應復舉證
    之責，被告迄未能舉證以實其說，則被告前開所辯各詞即難逕予採信。至被告另
    抗辯原告之被繼承人於被告之父蘇德芳於四十年間興建農舍時，並無異議，原告
    繼承取得系爭土地所有權後，亦未提出異議或主張權利，坐令被告於九二一地震
    後耗費鉅資修建農舍，顯係默示同意被告使用系爭土地，且足以引起被告正當信
    賴原告已不欲行使權利云云。然查，單純未為反對之表示，尚不得遽為被告有默
    示同意原告占有、使用系爭土地之依據，而被告亦未舉證證明於被告或被告之被
    繼承人在系爭土地上修建房屋時，原告或原告之被繼承人明知有越界建築而不為
    反對表示之情事，且原告本件請求被告給付相當租金之損害金，其目的係在維護
    自身之權利，尚非以損害被告為主要目的，亦難認有何違反誠實信用原則之處，
    被告所辯亦不足採。
四、再按城市地方房屋之租金，以不超過土地及其建築物申報總價額年息百分之十為
    限，上開規定於租用基地建築房屋準用之，土地法第九十七條第一項、第一百零
    五條定有明文。又無權占有他人土地，可能獲得相當於租金之利益為社會通常之
    觀念，而無權佔用人所獲得相當於租金之利益，其租金額之多寡，除以基地申報
    地價為基礎外，尚須斟酌基地之位置，工商業繁榮之程度，承租人利用基地之經
    濟價值及所受利益等項，並與鄰地租金相比較，以為決定，並非必達申報總地價
    年息百分之十最高額（最高法院六十一年台上字第一六九五號、六十八年台上字
    第三○七一號判例意旨參照）。被告所有之系爭建物占用原告系爭土地並無正當
    權源，已如前述，則原告依不當得利之法律關係訴請被告返還相當租金之不當得
    利，洵屬有據。查系爭土地屬變更霧峰都市計畫（第二次通盤檢討暨擴大都市計
    畫）區內部分住宅區、部分國小用地，有台中縣霧峰鄉都市計畫土地使用分區（
    或公共設施用地）證明在卷可考，而原告所有系爭土地位於山坡地邊緣，為山坡
    與平地交接之處，系爭土地本身坡度和緩，被告在系爭土地上之鐵皮房屋東側山
    坡地，部分有種植果樹，部分則未耕作，雜草叢生，系爭土地西南側臨台中縣霧
    峰鄉僑榮國民小學後操場，西側一小塊空地上被告種植有火龍果果樹，緊鄰被告
    種植火龍果果樹旁則為訴外人所有之三層樓水泥建物，系爭土地北側則有社區住
    宅建物；又系爭土地以一寬約四．五公尺之私設道路與寬約八公尺之台中縣霧峰
    民生路（下稱民生路）一五八巷相連接，再經由民生路一五八巷至寬約二十公尺
    之民生路為對外通行之唯一聯絡道路，系爭土地附近，除距系爭土地約二公里左
    右有霧峰市場，無其他供公眾使用之建物或公家機關，進出人煙稀少，及被告在
    系爭土地上所建之鐵皮屋係作為農舍供堆置農具使用等情，業據本院勘驗現場製
    有勘驗筆錄在卷可按，與兩造所述亦相符合，且有被告提出之現場照片十二幀可
    資參佐，本院依系爭土地前開四周環境、交通便利性、生活機能、商業活動及被
    告占用系爭土地之建物係供為農舍使用所受利益程度等一切狀況綜合判斷，認系
    爭土地利用價值偏低，原告請求被告給付相當租金之不當得利，應以按系爭土地
    申報總價額年息百分之四計算為恰當。按系爭土地八十六年度起之申報地價為每
    平方公尺二千三百二十元、俟八十九年度七月份起調整為每平方公尺二千二百四
    十元，亦有原告所提出之地價謄本為據，則依原告請求自八十七年七月一日起至
    九十二年十一月十八日被告交還系爭土地之日止之期間，被告應返還原告相當租
    金之不當得利金額即為三萬二千七百六十四元。
    計算式：（元以下四捨五入）
      (一)八十七年七月一日起至八十九年六月三十日止：67Ⅹ2320Ⅹ4／100Ⅹ2＝124
        35 元。
      (二)八十九年七月一日起至九十二年十一月十八日止：67Ⅹ2240Ⅹ4／100Ⅹ{3＋
        141／365}＝20329元。
      (一)＋(二)＝32764元。
五、綜據上述，原告依不當得利之法律關係，訴請被告給付相當租金之損害金三萬二
    千七百六十四元及自九十二年十月三十日（即更正聲明狀繕本送達翌日）起至清
    償日止，按週年利率百分之五計算之法定遲延利息，為有理由，應予准許，逾上
    開金額之請求部分，則屬無據，應予駁回。
六、按所命給付之金額或價額未逾新台幣五十萬元之判決，法院應依職權宣告假執行
    ，民事訴訟法第三百八十九條第一項第五款定有明文。本件所命給付之金額未逾
    五十萬元，爰依上開規定，就原告勝訴部分依職權宣告假執行。被告陳明願供擔
    保，請求宣告免為假執行，就原告勝訴部分核無不合，爰酌定相當之擔保金額，
    予以准許。至原告敗訴部分，原告雖陳明願供擔保為假執行，然因原告之訴業經
    駁回，其假執行之聲請失所附麗，應予駁回，併予陳明。
七、本件判決之結果已臻明確，兩造其餘攻擊防禦方法，經審酌均於判決結果無影響
    ，爰不一一論述，附此敘明。
八、據上論結，本件原告之訴為一部有理由，一部無理由，依民事訴訟法第七十九條
    、第三百八十九條第一項第五款、第三百九十二條第二項，判決如主文。
中      華      民      國    九十二    年     十二     月     十六     日
                              臺灣臺中地方法院民事第一庭
~B法      官  呂麗玉
右為正本係照原本作成
如不服本判決，應於判決送達後二十日內，向本院提出上訴狀。（並按他造當事人之
人數附繕本）。
中      華      民      國    九十二    年     十二     月     十九     日
~B法院書記官


司法院資訊處製作；財團法人民間司法改革基金會備份。
